臺灣高等法院刑事判決　　　　　　　　　　　　　九十一年度交上易字第三八一號
　　上　訴　人　臺灣士林地方法院檢察署檢察官
　　被　　　告　乙○○　男民.
　　選任辯護人　李明諭律師
　　　　　　　　陳逸華律師
右上訴人因被告過失傷害案件，不服臺灣士林地方法院九十年度交簡上字第四０號，
中華民國九十一年八月十二日第一審判決（聲請簡易判決處刑案號：臺灣士林地方法
院檢察署八十九年度調偵字第二五四號），提起上訴，本院判決如左：
    主  文
原判決撤銷。
乙○○從事業務之人，因業務上之過失傷害人致重傷，處有期徒刑肆月，如易科罰金
以參佰元折算壹日。
    事  實
一、乙○○係建明汽車客運股份有限公司所僱用營業大客車司機，為從事駕駛業務之
    人，於民國八十九年四月九日上午九時五分許，駕駛該公司車牌號碼ＡＧ─三一
    七營業大客車，沿台北市○○區○○路由南往北方向行駛，途經南北向行忠路、
    南北向舊宗路一段與東西向民權東路交岔路口，該路口經交通警員於行忠路與舊
    宗路一段間安全島終止二路交會處起，在路中擺置成直線之活動交通錐八個、活
    動水泥椿三個作為分隔設施，以防免舊宗路一段上由南往北車輛，於未抵達民權
    東路前，即提前搶先右轉民權東路，致與行忠路上車流交叉發生危險。乙○○在
    行忠路接近民權東路交通號誌前停止線，於紅燈轉換成綠燈起步行駛後，應注意
    汽車行駛時，汽車駕駛人應注意車前狀況，並隨時採取必要之安全措施，且依當
    時係日間，天氣晴，路面乾燥情況，並無不能注意之情形。且由舊宗路南向北可
    右轉民權東路行車，可能會有車輛自其左前方舊宗路右轉民權東路，竟疏於注意
    車前狀況，致未發現楊奉俊騎乘車牌號碼ＡＭＷ─七二一重型機車沿舊宗路一段
    由南往北方向行駛，於同上交岔路口，在舊宗路接近民權東路交通號誌前停止線
    ，於紅燈轉換成綠燈起步行駛後，違規自上開分隔設施中第二個、第三個交通錐
    間穿越，搶先右轉，橫越車道之情形，仍貿然緩慢加速前行，致營業大客車左前
    車頭撞擊自左向右行駛之楊奉俊所騎乘機車右側車身，楊奉俊因而人車倒地，受
    有頭部外傷併顱內出血、水腦症、顱骨缺損之傷害。楊奉俊經多次手術治療結果
    ，仍呈現癱瘓狀態，造成身體有重大難治傷害之重傷害。乙○○於肇事後，停留
    於現場，於有偵查犯罪職權之公務員發覺犯罪前，即向前往現場處理警員陳金雄
    坦承肇事，自首而接受裁判。
二、案經楊奉俊姊姊甲○○經檢察官指定為代行告訴人提出告訴，暨台北市政府警察
    局內湖分局移送台灣士林地方法院檢察署檢察官偵查聲請簡易判決處刑。
    理  由
壹、認定犯罪事實所憑之證據及理由
一、被害人楊奉俊因傷致心神喪失不能行使告訴權，由檢察官以言詞指定被害人楊奉
    俊姊姊甲○○為代行告訴人，並由代行告訴人甲○○提出告訴（見偵字第三八０
    八號卷第四０、四一頁），被告乙○○所犯過失致重傷罪，業經合法告訴，已堪
    認定，合先敘明。
二、右揭因行車過失致被害人重傷害之事實，迭據代行告訴人於偵查、審理中指訴歷
    歷，並據提出被害人驗傷診斷書二紙附卷為證（見偵字第三八０八號卷第四二頁
    、調偵字第二五四號卷第八頁）。又被害人因嚴重頭部外傷顱內出血，雖經多次
    手術，仍呈癱瘓狀態，達到重大難治之狀況等情，有被害人受傷後照片及台北市
    立忠孝醫院九十年六月五日北市忠醫歷字第九０六０三九八二００號函在卷可據
    （見交簡字第七九七號卷第三一、三四頁）。足認本件事故已造成被害人身體重
    大難治之傷害，合於刑法第十條第四項第六款重傷害之規定。
三、被告於本院審理時自承受僱於建明汽車客運股份有限公司，擔任營業大客車司機
    ，於上揭時、地，駕駛上開營業大客車，與被害人所騎乘機車發生碰撞，被害人
    因此受傷等情（見本院卷第四三、四四頁）。堪認被告係從事駕駛業務之人，於
    執行駕駛業務時發生事故，致被害人受傷。
四、按汽車行駛時，汽車駕駛人應注意車前狀況，並隨時採取必要之安全措施，道路
    交通安全規則第九十四條第三項定有明文。且所謂車前狀況，並不以駕駛人眼睛
    視線正前方為限，於駕駛人雙眼視野所及之左右前方範圍內，皆屬之。被告於警
    訊及檢察官訊問時均自承在行忠路由南往北方向行駛，於行經行忠路、舊宗路一
    段與民權東路交岔路口，其與被害人均於路口等待紅燈轉換為綠燈，於綠燈亮起
    ，其剛入檔起步，被害人突然從交通錐中間穿越右轉民權東路，致大客車左前方
    與機車右側碰撞等情（見偵字第三八０八號卷第七、八、十八頁）。而依道路交
    通事故調查報告表所附事故現場圖及現場照片（見偵字第三八０八號卷第二九頁
    、交簡字第七九七號卷第二二至二六頁、交簡上字第四０號卷第五七頁），並參
  酌原法院於九十年十月二十四日勘驗現場所繪製勘驗現場略圖（見交簡上字第四
    ０號卷第五五頁），足認由南向北之舊宗路一段與同向之行忠路於東西內之民權
    東路前以小角度會合，於會合前有交通號誌，且交通號誌前二路之停止線等齊，
    交通號誌時相相同。在交岔路口前行忠路上由南向北行車，對於左前方舊宗路一
    段由南向北行車情形，在左眼視野範圍內，且視野並無障礙，一覽無遺，可清楚
    看見車輛動向。大客車於綠燈亮起自停止線起步至發生撞擊，已行駛二四．九公
    尺（以交通號誌前停止線計算至機車倒地所造成刮地痕起點）。而大客車煞車痕
    跡經測量結果為二公尺，依交通部道路交通安全督導會所定一般公路汽車煞車距
    離、行車速度對照表所示，大客車時速約為二十公里。以自靜止緩慢加速至二十
    公里時速，行駛二四．九公尺計算，至少需要五秒以上時間。被告如有注意左前
    方即舊宗路與行忠路會合處車前狀況，以並無視野障礙，且被害人係騎乘機車體
    積不小，目標顯著，又被害人騎乘機車應不可能以直角直接右轉，應係自停止線
    起，以向右曲線路徑為之，被告當會即早發現在其左前方被害人駕駛機車有違規
    從分隔設施間穿越搶先右轉舉動，而有充裕時間妥為因應，而非於被害人已然右
    轉並通過分隔設施後，方得據以判斷，致措手不及。此由被告於檢察官訊問時曾
    自承：伊未注意前車，有疏失（因後視鏡擋到）（見偵字第三八０八號卷第三七
    頁），可知被告原亦承認其有未注意車前狀況之情形。再參酌被告於原法院審理
    時供述：伊於起步前有注意到被害人，起步行駛後即未再注意，因被害人突然右
    轉，到伊左前方來，伊未想到被害人會穿越過來，所以不及反應，伊看到被害人
    時，機車已在大客車車頭，來不及煞車（見交簡上字第四０號卷第七二頁）；於
    本院審理時供陳：等紅燈時有看到被害人，起步後就未注意，等到再看到被害人
    時，機車已經到伊車前。行忠路與舊宗路之間有安全島，故伊未注意被害人。伊
    開車時只看前面，沒想到被害人從舊宗路衝過來各等語（見本院卷第二五、二六
    頁）。而被害人穿越分隔設施處至撞擊點距離，經原法院測量結果為六．八公尺
    （見交簡上字第四０號卷第九一頁）。且由舊宗路南向北可右轉民權東路行車，
    被告可得而知可能會有車輛自其左前方右轉民權東路，即應注意其左前方舊宗路
    行車情形，竟疏於注意車前狀況，致楊奉俊騎乘機車違規穿越分隔設施搶先右轉
    後已行駛相當距離，被告仍未能發現，遑論被害人於完成右轉前之行車情形，足
    見被告行車未時時注意車前即雙眼視野所及範圍內狀況。雖被告所駕駛大客車於
    駕駛座左前方有前檔風玻璃、左邊窗間邊柱及後視鏡存在，對駕駛人左前方視線
    有所妨礙。惟被告駕駛大客車及被害人騎乘機車均係處於動態過程，且二車速度
    不一，行駛方向又不相同，被害人騎乘機車由遠而近，上開邊柱及後視鏡應實不
    能始終阻擋住被告對於左前方行駛中機車視線，被告如有時時注意車前狀況，仍
    會即早發現被害人有以曲線前進有違規穿越分隔設施搶先右轉之不尋常行車狀況
    ，而能即時妥為因應。何況，被告既為職業司機，就其所駕駛車輛有所謂視線障
    礙情形，應有所瞭解，尤應特別加以注意有無車輛進入該視線障礙範圍，以避免
    危險發生。被告如有加以注意，當會發現被害人於進入其視線障礙範圍前後，有
    以曲線行車違規穿越分隔設施搶先右轉之異常舉動，即能即時採取適當避讓措施
    。被告行車有未注意車前狀況而肇事之情事，信可認定。又被害人既然自分隔設
    施中第二個、第三個交通錐間穿越，搶先右轉，橫越車道，其違規行車，灼然無
    疑。
五、本件事故經台北市車輛行車事故鑑定委員會鑑定及台北市政府交通局覆議結果，
    均採取與本院相同之見解，即一致認定被告駕駛營業大客車未注意車前狀況，被
    害人駕駛重型機車違規穿越分隔設施搶先右轉為肇事原因，有台北市車輛行車事
    故鑑定委員會八十九年七月二十九日北鑑審字第八九六０一六九六００號鑑定意
    見書、台北市政府交通局八十九年一月九日北市交鑑意字第五五三日號覆議意見
    書在卷可稽（見偵字第三八０八號卷第五三至五七頁、調偵字第二五四號卷第六
    頁）。雖上開鑑定意見書記載台北市車輛行車事故鑑定委員會鑑定時十位出席委
    員中有二位委員認為尚未發現被告有違規情形，其所採見解為大客車車速不快，
    機車可能於刮地痕地點之前即已跌倒，且機車應不致於自舊宗路上九十度右轉民
    權東路，而有可能自舊宗路一面看右側，一面往東北方向斜行，並於違規穿越交
    通錐後駛至駕駛視線死角範圍內等語，有該鑑定委員會九十年十二月二十四日北
    鑑審字第九０六０三七九四００號函在卷可憑（見交簡上字第四０號卷第六三頁
    ）。惟鑑定意見係經出席委員過半數以上合議所達成決議，少部分委員有不同見
    解，並不影響鑑定結論等情，有該鑑定委員會九十年十一月十二日北鑑審字第九
    ０六０三三一九００號函附卷可據（見交簡上字第四０號卷第六一頁）。則出席
    鑑定委員既有八人採取被告有未注意車前狀況之見解，僅有二人持反對意見，不
    惟不影響鑑定結論形成，且不能單純以少數意見據以認定多數意見，並不正確，
    自不待言。何況覆議結果，亦贊同原鑑定結論，足認原鑑定結論，並無疑問。再
    徵以該不同意見所指被害人有斜行並右轉情形，則被害人行車動向，應不會始終
    在被告行車視線死角範圍內，已如理由壹、四所述。被告如自停止線起步後，即
    有注意視野範圍所及之左前方車前狀況，而非被害人已然穿越分隔設施後方始注
    意，於機車起步後進入被告視線死角範圍前，甚或已進入視線死角範圍內，惟車
    輛係在行進間，所謂視線死角會有移動情形，不會時時阻擋到被害人，被告仍會
    發現被害人於穿越分隔設施前有斜行並搶先右轉行車動向。被告既未能即早發現
    ，即有欠缺注意車前狀況情事。堪信該不同意見未考量此一情節，即據以認定被
    告未有不注意車前狀況情事，信不足取，併予敘明。
六、被告於肇事後，停留於現場，向據報前往現場處理警員陳金雄坦承肇事等情，經
    證人陳金雄結證明確（見交簡字第七九七號卷第十四頁）。堪信被告於有偵查犯
    罪職權之公務員發覺犯罪前，即向前往現場處理警員陳金雄坦承肇事，自首而接
    受裁判。
貳、本院對被告辯解所為判斷
一、訊據被告否認有行車未注意車前狀況之過失，並辯稱：事故係因被害人瞬間違規
    穿越分隔設施搶先急行右轉所致，伊並無足夠反應及煞車距離，致煞車不及發生
    撞擊。伊有遵守交通規則行車，根本無從注意被害人之違規行為，應有信賴原則
    之適用，伊自無過失責任等語。
二、經查，被告有未注意車前狀況之行車疏忽情節等情，已如理由壹、四、五所示。
    被告如有注意車前狀況，即可即早發現被害人違規行車動向，並妥為因應，當不
    致於發現被害人時，已無足夠反應及煞車距離，以避免撞及被害人情況發生。被
    告以其發現被害人時，已無足夠反應及煞車距離，以及時煞車等語置辯，即不足
    取。至於被害人違規行車，並不影響被告過失責任之認定，併予敘明。
三、次查，按汽車駕駛人對於防止危險發生之相關交通法令之規定，業已遵守，並盡
    相當之注意義務，以防止危險發生，始可信賴他人亦能遵守交通規則並盡同等注
    意義務。若因此而發生交通事故，方得以信賴原則為由免除過失責任（最高法院
    八十四年台上字第五三六Ｏ號判例參照）。如理由壹、四所述，被告既有未注意
    車前狀況之違反交通規則情事，依上開說明，即無以信賴原則為由，免除過失責
    任餘地。
四、綜上所述，被告所辯乃卸責之詞，洵不足取。是事證明確，被告犯行堪以認定，
    應依法論科。
參、論罪之理由
一、核被告所為，係犯刑法第二百八十四條第二項後段之業務過失重傷害罪。
二、被告於有偵查犯罪職權之公務員發覺犯罪前，即向前往現場處理警員陳金雄坦承
    肇事，自首而接受裁判，應依自首之規定減輕其刑。
肆、本院撤銷原判決之理由
    原判決未能詳為勾稽，就檢察官聲請簡易判決處刑案件，以被害人違規穿越分隔
    設施時，被告已無足夠反應及煞車距離，致煞車不及肇事，被告無以避免或防止
    ，不能證明被告犯罪為由，適用通常程序審理，為第一審判決，而撤銷簡易判決
    ，並諭知被告無罪之判決，即有違誤。公訴人指摘原判決不當，提起上訴，為有
    理由，應由本院予以撤銷。
伍、本院自為判決之理由
一、本院爰審酌本件事故主要肇因於被害人違規穿越分隔設施搶先右轉，被告係未注
    意左前方車前狀況，應負過失責任較輕。惟斟酌被害人全身癱瘓，受傷情況嚴重
    ，且被告猶未賠償被害人損失，及被告之素行、犯罪後態度等一切情狀，量處如
    主文第二項所示之刑。
二、按行為後法律有變更者，適用裁判時之法律，但裁判前之法律有利於行為人者，
    適用最有利於行為人之法律，刑法第二條第一項定有明文。刑法第四十一條關於
    易科罰金之規定，業經立法院於九十年一月四日修正，並經總統於同年月十日公
    布，同年月十二日生效。觀諸修正後得易科罰金之規定「犯最重本刑為五年以下
    有期徒刑以下之罪，而受六個月以下有期徒刑或拘役之宣告，因身體、教育、職
    業、家庭之關係或其他正當理由，執行顯有困難者，得以一元以上三元以下折算
    一日，易科罰金。但確因不執行所宣告之刑，難收矯正之效，或難以維持法秩序
    者，不在此限。併合處罰之數罪，均有前項情形，其應執行之刑逾六月者，亦同
    。」，較修正前同條所定「犯最重本刑為三年以下有期徒刑以下之罪，而受六個
    月以下有期徒刑或拘役之宣告，因身體、教育、職業或家庭之關係，執行顯有困
    難者，得以一元以上三元以下折算一日，易科罰金。」，顯然為有利於被告。被
    告既受有期徒刑四月之宣告，合於上開規定，爰依修正後規定，併予諭知易科罰
    金之折算標準。
陸、適用之法律
一、刑事訴訟法第三百六十九條第一項前段、第三百六十四條、第二百九十九條第一
    項前段。
二、刑法第二條第一項前段、第二百八十四條第二項後段、第六十二條前段、第四十
    一條第一項前段。
三、罰金罰鍰提高標準條例第一條前段、第二條。
本案經檢察官鄭富銘到庭執行職務。
中      華      民      國      九十一    年      十二    月    十三    日
                              臺灣高等法院交通法庭
                                  審判長法  官  葉  麗  霞
                                        法  官  陳  孟  瑩
                                        法  官  李  錦  樑
右正本證明與原本無異。
不得上訴。
                                        書記官  郭  台  發
中      華      民      國      九十一    年      十二    月    十三    日
附錄：本案論罪科刑法條全文
刑法第二百八十四條第二項後段
因過失傷害人者，處六月以下有期徒刑、拘役或五百元以下罰金。致重傷者，處一年
以下有期徒刑、拘役或五百元下罰金。
從事業務之人，因業務之過失傷害人者，處一年以下有期徒刑、拘役或一千元以下罰
金。致重傷者，處三年以下有期徒刑、拘役或二千元以下罰金。
